【裁判字號】    91,重上更(一),130
【裁判日期】    920610
【裁判案由】    返還借款
【裁判全文】
臺灣高等法院民事判決                        九十一年度重上更(一)字第一三０號
    上  訴  人  國際票券金融股份有限公司
    法定代理人  林華德
    訴訟代理人  王雪娟律師
                金玉瑩律師
    被 上訴 人  甲○○
    訴訟代理人  羅明通律師
    複 代理 人  林銘龍律師
    訴訟代理人  陳彥任律師
右當事人間請求返還借款事件，上訴人對於中華民國八十八年十二月八日台灣台北地
方法院八十七年度重訴字第五四七號第一審判決提起上訴，經最高法院第一次發回更
審，本院判決如左：
    主    文
上訴駁回。
第二審及發回前第三審訴訟費用由上訴人負擔。
    事實及理由
一、本件上訴人起訴主張：訴外人楊瑞仁因偽造伊保證之有價證券套取鉅額資金，致
    伊受有重大損失，經台灣台北地方法院以八十五年重訴字第一四八七號民事判決
    楊瑞仁應賠償伊新台幣（下同）一百零二億二千萬元及法定利息確定，嗣經強制
    執行僅清償伊三百餘萬元。而楊瑞仁於民國八十四年六月二十二日經由訴外人即
    其人頭鄭楠興連繫，貸款二千萬元予被上訴人，迄未清償，伊為楊瑞仁之債權人
    ，楊瑞仁怠於請求被上訴人返還，伊依民法第二百四十二條規定，代位楊瑞仁向
    被上訴人求償，求為命被上訴人給付楊瑞仁二千萬元及自八十六年一月一日起至
    清償日止，按年息百分之五計算之利息，並由伊代為受領之判決。
二、被上訴人則以：伊雖於八十四年六月二十二日為償還所購入之小羊兒企業股權之
    欠款，曾向鄭楠興借款二千萬元（該筆金額為楊瑞仁所有，故實際上係向楊瑞仁
    借款），並開出台灣中小企業銀行太平分行為付款人、票號ＡＫ0000000
    號（下稱「三五三Ｏ」號）之支票乙紙以為擔保；另伊為代訴外人魏營皋償還債
    務，曾與鄭楠興簽訂合作協議書，約定伊得向鄭楠興借支四千萬元以內之金錢（
    實際上亦係向楊瑞仁借款），伊並開立台灣中小企業銀行太平分行票號ＡＫ00
    00000號之支票乙紙以為擔保，楊瑞仁應僅執有其所開立之上開支票二紙，
    而伊曾與上訴人議定償還票款之方式，並依約清償完畢，亦即該二紙支票原因關
    係之借款債務業經清償而消滅，伊無需再向上訴人為清償；至票號ＡＫ0000
    000號
    五一六號支票亦為貸款之擔保，因該支票已收回由伊持有中，依民法第三百二十
    五條第三項規定，亦應推定債之關係已消滅，上訴人不得再向伊請求等語，資為
    抗辯。
三、原審為上訴人敗訴之判決，上訴人不服，提起上訴，其於本院上訴聲明為：(一)原
    判決廢棄。(二)被上訴人應給付楊瑞仁二千萬元，及自八十六年一月一日起至清償
    日止，按年息百分之五計算之利息，並由上訴人代為受領。(二)上訴人願供擔保請
    准宣告假執行。被上訴人則於本院答辯聲明：(一)上訴駁回。(二)如受不利益之判決
    ，被上訴人願供擔保請准宣告免為假執行。
四、本件經依民事訴訟法第四百六十三條準用同法第二百七十條之一第一項第三款規
    定，整理並協議簡化爭點及不爭執點後，兩造同意僅就言詞辯論時所陳述之事實
    及主張之法律關係為論斷。經查：上訴人主張上訴人對楊瑞仁有一百零二億二千
    萬元之債權，經強制執行祇受償三百餘萬元，不足清償債權；而楊瑞仁於八十四
    年六月間經由鄭楠興之連繫，貸款二千萬元予被上訴人、並以台灣銀行為發票人
    之支票，存入被上訴人於上海銀行中山分行0000000之活儲帳戶內，作為
    借款之給付，約定清償期為八十五年間等情，均為被上訴人所不爭執，並有債權
    憑證及民事判決確定證明書附卷可稽，堪認此部分之事實為真正。惟被上訴人否
    認尚積欠楊瑞仁二千萬元債務未清償，並以前開情詞置辯，是本件應予審酌之爭
    點厥為：被上訴人與楊瑞仁間是否有二筆二千萬元借款？如有，該借款之債之關
    係是否均已消滅？茲分述如下：
  (一)被上訴人與楊瑞仁間有二筆二千萬元借款：
    上訴人主張被上訴人向楊瑞仁先於八十四年六月二十二日借款二千萬元，並開立
    「三五一六」號支票為擔保；其後於同年七月十九日再借二千萬元，開「三五三
    Ｏ」號支票為擔保，而被上訴人所清償者為七月十九日之借款，六月二十二日之
    借款仍未清償。被上訴人則辯稱：伊僅於八十四年六月二十二日向楊瑞仁借款二
    千萬元而已，當時係簽發「三五一六」號支票為擔保，因繕寫錯誤，乃將該支票
    作廢，遲至同年七月十九日再簽發另張「三五三Ｏ」號、面額二千萬元之支票作
    為擔保，故楊瑞仁僅持有該張「三五三Ｏ」號支票，且因借款之清償期為八十五
    年，楊瑞仁因而於八十四年九月十四日在台北市調處方稱伊尚欠款二千萬元等語
    ，資為抗辯。經查：
  1.被上訴人於八十四年九月十三日在台北市調查處
    ：「
    年六月二十二日曾存入八千七百四十三萬七千九百三十元，請問你，該款項之來
    源如何？) 上述八千七百萬餘元係鄭楠興以台支支票交給我後，我存入上海商銀
    中山分行帳戶，其中二千萬元係我向鄭楠興個人借貸用以償還當初購入小羊兒企
    業股權之欠款（該筆金額為楊瑞仁所有，故實際上係向楊瑞仁借款)， 我向鄭楠
    興借貸二千萬元時，曾開出台灣中小企業銀行太平分行票號：ＡＫ000000
    0之支票乙張交付給鄭楠興，．．．當初支票到期日係八十五年，沒有標明到期
    日」等語，此有該筆錄在卷可參（見原審卷第十二頁）；且被上訴人於市調處所
    書立之「借款說明」亦明確記載：「八十四年六月二十二日借款二千萬元，開台
    灣省中小企銀太平分行，支票號碼ＡＫ0000000號」、「八十四年七月十
    九日借款二千萬元，開台灣省中小企銀太平分行，支票號碼ＡＫ0000000
    號」等語
    並不爭執
    「三五三Ｏ」號等二紙支票予楊瑞仁供作擔保。被上訴人辯稱：伊簽發「三五一
    六」號支票時，因繕寫錯誤，乃將該支票作廢，再簽發另張「三五三Ｏ」號、面
    額二千萬元之支票，伊於市調處說交付「三五一六」號支票予鄭楠興係口誤，應
    係簽發「三五三Ｏ」號支票云云，委不足採。
  2.又查，本院向世華銀行聯合商業銀行復興分行及上海商業銀行函查結果，鄭楠興
    之帳戶曾於八十四年七月十九日提領二千萬元換為台銀支票，而由被上訴人在上
    海商業銀行中山分行第0000000號帳中兌領，有該二銀行函文及檢附之支
    票影本、被上訴人於八十四年七月間之交易往來明細資料在卷可按
    卷第七七頁至八十頁)， 可見楊瑞仁於八十四年七月十九日另有交付二千萬元予
    被上訴人之事實；參諸上開被上訴人書立之「借款說明」所載，益徵被上訴人除
    於八十四年六月二十二日向楊瑞仁借款二千萬元之外，另於七月十九日有向楊瑞
    仁借款二千萬元之情事，至為灼然。是被上訴人辯稱：伊僅向楊瑞仁借用一次二
    千萬元，七月十九日所開立之「三五三Ｏ」號支票係作為六月二十二日借款之擔
    保云云，並無可採。應認上訴人主張被上訴人於八十四年六月二十二日、同年七
    月十九日各向楊瑞仁借款二千萬元，並先後開立「三五一六」號、「三五三Ｏ」
    號支票作為擔保之事實為實在。
  (二)該二筆借款之債之關係均已消滅：
  1.八十四年七月十九日二千萬元借款部分：
    查「三五三Ｏ」號支票，業據被上訴人於八十五年一月二十五日與上訴人議定償
    還票款之方式，並依約清償完畢之情，為上訴人所不爭執，復有承諾書二紙在卷
    可按
    係被上訴人簽發用以擔保八十四七月十九日向楊瑞仁借款二千萬元，已如前述，
    則該支票原因關係之借款債務即因清償而消滅。
  2.八十四年六月二十二日二千萬元借款部分：
    上訴人主張被上訴人於八十四年六月二十二日向楊瑞仁借款二千萬元，並開立「
    三五一六」號之支票以為擔保，迄未清償等語。被上訴人則辯稱：縱另有二千萬
    元之借款，其債之關係亦已消滅等語，並提出「三五一六」號支票截角正本為證
    (1)按債權人已將債權證書交還者，依民法第三百二十五條第三項規定既推定債之
      關係消滅，若債權人主張債權證書之交還，並非由於債權消滅之故，則其就此
      事實應負舉證責任，不得仍命債務人就其債務已經清償之事實舉證，此有最高
      法院七十年度台上字第二八四八號裁判要旨可資參照。查上訴人主張與楊瑞仁
      間有二筆二千萬元借款
      ，其中八十四年六月二十二日之二千萬元借款係以ＡＫ0000000號支票
      作為擔保，此有上訴人提出之爭點整理狀附卷可稽
      四三頁)； 且上訴人於本院九十二年四月七日準備程序時自承其主張被上訴人
      對楊瑞仁有二千萬元借款未償之證據，係上證二甲○○書立之「借款說明書」
      等語
      月二十二日借款二千萬元，開台灣省中小企銀太平分行，支票號碼ＡＫ000
      0000號」，顯見「三五一六」號支票，係用以供擔保被上訴人於八十四年
      六月二十二日向楊瑞仁之借款二千萬元，該支票自應認係債權憑證。
    (2)上開為債權憑證之「三五一六」號支票業經部分截角，且為被上訴人持有之事
      實，已據被上訴人提出該「三五一六」號支票截角正本為證，堪信為實在；雖
      上訴人一再否認被上訴人所提出「三五一六」號支票之截角為真正，並表示被
      上訴人未能提出整張支票，該截角支票是否即為「三五一六」號支票即未證明
      云云。惟經本院將該「三五一六」號支票截角正本送請法務部調查局鑑定結果
      ：支票號碼未發現有偽造或變造之痕跡，此有該局九十二年三月十四日調科貳
      字第Ｚ0000000000號鑑定通知書一紙在卷足稽（見本院卷第一二三
      頁），應認該支票截角確實為「三五一六」號支票之截角，上訴人否認該支票
      截角之真正云云，委不足採。
    (3)次查，該紙「三五一六」號支票經原審向台灣中小企業銀行太平分行函查：以
      該分行為付款人、帳號三二二五五號、票號ＡＫ0000000號之支票是否
      業經提示兌領？據覆稱：該支票存款帳戶由被上訴人於八十一年五月十一日開
      立，其帳戶存款兌領僅至八十五年七月二十七日，其間並無面額二千萬元之上
      開支票等語，此有該分行八十八年八月二十一日八八太平字第二四九二號函一
      紙在卷可佐
      。惟被上訴人確實領用含「三五一六」號支票之支票簿乙節，業經本院向台灣
      中小企業銀行太平分行函查屬實，此有該銀行九十一年十二月二十六日九一太
      平字第三ＯＯ二號函在卷足稽
      票截角目前仍在被上訴人持有中，顯然被上訴人已取回該支票。參諸證人楊瑞
      仁雖不記得被上訴人共向其借用一次二千萬元或二次二千萬元，惟結證稱：「
      一定是他
      一定有票。」等語（見本院卷第一一Ｏ頁、第一一一頁），衡情被上訴人苟確
      有簽發該「三五一六」號支票交付楊瑞仁收執而未清償二千萬元票款之情事，
      理應由楊瑞仁持有該支票，被上訴人豈能取回該支票？堪認該「三五一六」號
      支票由楊瑞仁交付與被上訴人收執之事實，應屬無疑。
    (4)再查，楊瑞仁於八十四年九月十四日接受市調處偵訊時供稱：被上訴人尚有二
      千萬元借款債務未償等語
      五三Ｏ」號支票
      嗣被上訴人於八十五年一月及四月間與上訴人協議分期償還方式，待清償完畢
      後，由上訴人於八十五年九月九日開立承諾書以證明清償等情，已如前述，顯
      然楊瑞仁當時於市調處所供稱被上訴人尚有二千萬元借款債務未償等語，係指
      「三五三Ｏ」號支票而言；苟當時被上訴人未由楊瑞仁交還「三五一六」號支
      票，衡情楊瑞仁理應供稱「被上訴人尚有四千萬元未償」，而非僅稱「被上訴
      人尚有二千萬元未償」，益徵被上訴人確已自楊瑞仁取回「三五一六」號支票
      之債權憑證。至被上訴人取回該「三五一六」號支票後，僅保留支票截角，致
      無法提出整張之支票，乃被上訴人對於取回支票之處理方式，並無礙其已持有
      該支票之事實，至為灼然。
    (5)綜上，被上訴人已自楊瑞仁取回「三五一六」號支票之債權憑證，依法即推定
      該二千萬元之債之關係消滅，依前開最高法院裁判要旨說明，上訴人如主張該
      債權憑證之交還，並非由於債權消滅之故，則應由其就此事實負舉證責任。惟
      上訴人迄未就其主張被上訴人與楊瑞仁間尚有二千萬元債務未消滅之事實，提
      出其他證據以實其說，自無可採。
五、綜上所述，上訴人主張被上訴人尚欠訴外人楊瑞仁二千萬元等語，為不足採；被
    上訴人之抗辯尚屬可信。從而，上訴人本於代位權之法律關係，代位楊瑞仁請求
    被上訴人清償二千萬元及自八十六年一月一日起至清償日止，按年息百分之五計
    算之利息，並由其代為受領，為無理由，不應准許，其假執行之聲請亦失所附麗
    ，應併予駁回。原審為上訴人敗訴之判決，並駁回其假執行之聲請，並無違誤。
    上訴意旨指摘原判決不當，求予廢棄改判，為無理由，應予駁回上訴。
六、本件為判決基礎之事證已臻明確，本院經逐一審酌兩造歷審所提攻擊、防禦方法
    ，均與前開論斷結果無礙，爰不再一一論述，附此敘明。
七、據上論結，本件上訴為無理由，依民事訴訟法第四百四十九條第一項、第七十八
    條，判決如主文。
中      華      民      國    九十二    年      六      月      十      日
                                  民事第十六庭
                                      審判長法  官  阮  富  枝
                                            法  官  林  麗  玲
                                            法  官  吳  麗  惠
右正本係照原本作成。
上訴人如不服本判決，應於收受送達後二十日內向本院提出上訴書狀，其未表明上訴
理由者，應於提出上訴後二十日內向本院補提理由書狀（均須按他造當事人之人數附
繕本）上訴時應提出委任律師或具有律師資格之人之委任狀；委任有律師資格者，另
應附具律師資格證書及釋明委任人與受任人有民事訴訟法第四百六十六條之一第一項
但書或第二項（詳附註）所定關係之釋明文書影本。
中      華      民      國    九十二    年      六      月     十一     日
                                            書記官  陶  美  玲
附註：
民事訴訟法第四百六十六條之一（第一項、第二項）：
對於第二審判決上訴，上訴人應委任律師為訴訟代理人。但上訴人或其他法定代理人
具有律師資格者，不在此限。
上訴人之配偶、三親等內之血親、二親等內之姻親，或上訴人為法人、中央或地方機
關時，其所屬專任人員具有律師資格並經法院認為適當者，亦得為第三審訴訟代理人
。


司法院資訊處製作；財團法人民間司法改革基金會備份。
